ACORDAO-COMPLETO-2404839

ACÓRDÃO 5271/2020 ATA 13/2020 - PRIMEIRA CÂMARA

VISTOS, relatados e discutidos estes autos de tomada de contas especial instaurada pelo Fundo Nacional de Desenvolvimento da Educação, em razão da omissão no dever de prestar contas dos recursos repassados ao município de Boca do Acre/AM, no exercício 2011, para a execução do Programa Nacional de Alimentação Escolar (Pnae) .
ACORDAM os ministros do Tribunal de Contas da União, reunidos em sessão da 1ª Câmara, diante das razões expostas pelo relator, em:
9.1. considerar revel, para todos os efeitos, a Sra. Maria das Dores Oliveira Munhoz, nos termos do art. 12, § 3º, da Lei 8.443/1992, dando-se prosseguimento ao processo;
9.2. julgar irregulares as contas da Sra. Maria das Dores Oliveira Munhoz, com fundamento no art. 16, III, "b" e "c", da Lei 8.443/1992, e condená-la ao pagamento das quantias a seguir especificadas, atualizadas monetariamente e acrescidas de juros de mora, calculados a partir das datas especificadas até a data do efetivo recolhimento, fixando o prazo de 15 (quinze) dias, a contar da notificação, para que comprove, perante o Tribunal (art. 214, III, "a", do RI/TCU) , o recolhimento da dívida aos cofres do Fundo Nacional de Desenvolvimento da Educação, na forma da legislação em vigor:
	Valor original (R$) 
	Data da ocorrência

	36.606,00
	17/3/2011

	36.606,00
	4/4/2011

	33.702,00
	4/5/2011

	2.904,00
	5/5/2011

	36.606,00
	3/6/2011

	36.606,00
	6/7/2011

	36.606,00
	2/8/2011

	36.606,00
	5/9/2011

	36.606,00
	4/10/2011

	36.606,00
	3/11/2011

	36.606,00
	2/12/2011

9.3. aplicar à Sra. Maria das Dores Oliveira Munhoz a multa prevista no art. 57 da Lei 8.443/1992, no valor de R$ 87.000,00 (oitenta e sete mil reais) , fixando o prazo de 15 (quinze) dias, a contar da notificação, para que comprove, perante o Tribunal (art. 214, III, "a", do RI/TCU) , o recolhimento da dívida aos cofres do Tesouro Nacional, atualizada monetariamente desde a data do presente acórdão até a do efetivo recolhimento, se for paga após o vencimento, na forma da legislação em vigor;
9.4. autorizar, desde logo, nos termos do art. 28, II, da Lei 8.443/1992, a cobrança judicial das dívidas, caso não atendida a notificação;
9.5. com fundamento no § 3º do art. 16 da Lei 8.443/1992, remeter cópia desta deliberação à Procuradoria da República no Estado do Amazonas, para a adoção das medidas que entender cabíveis.

Tomada de contas especial em face da impugnação total das despesas em razão da não comprovação da boa e regular aplicação do recursos repassados no âmbito do Programa Nacional de Alimentação Escolar (Pnae), no exercício de 2011.

Primeira Câmara

Município de Boca do Acre/AM.

3. Responsável/Interessado:
3.1. Responsável: Maria das Dores Oliveira Munhoz (XXX.418.112-XX).
3.2. Interessado: Fundo Nacional de Desenvolvimento da Educação (FNDE).

13.1. Ministros presentes: Walton Alencar Rodrigues (Presidente), Benjamin Zymler, Bruno Dantas e Vital do Rêgo.
13.2. Ministro-Substituto presente: Weder de Oliveira (Relator).

ACORDAO-COMPLETO-2496331

Acórdão 1300/2022 - Primeira Câmara

WEDER DE OLIVEIRA

Transcrevo, com ajustes de forma, a instrução elaborada pela Secretaria de Controle Externo de Tomada de Contas Especial (Secex-TCE) [footnoteRef:2]: [2:  Peça 50-52.] 
"INTRODUÇÃO
1.  Cuidam os autos de tomada de contas especial instaurada pelo Fundo Nacional de Desenvolvimento da Educação (FNDE) , em desfavor de Maria das Dores Oliveira Munhoz, prefeita do município de Boca do Acre/AM (gestão 2009-2012) , em face da impugnação total das despesas em razão da não comprovação da boa e regular aplicação do recursos repassados ao referido município, no âmbito do Programa Nacional de Alimentação Escolar (Pnae) , no exercício de 2011, cujo prazo final para a apresentação da prestação de contas expirou em 30/4/2013, conforme Resolução CD/FNDE 5, de 7/3/2013.
HISTÓRICO
2.  Em 29/8/2017, com fundamento na IN/TCU 71/2012, alterada pela IN/TCU 76/2016 e DN/TCU 155/2016, o dirigente do Fundo Nacional de Desenvolvimento da Educação autorizou a instauração da tomada de contas especial (peça 1) .
3.  Os recursos repassados por FNDE ao município de Boca do Acre/AC, no âmbito do Programa Nacional de Alimentação Escolar (Pnae) - exercício 2011, totalizaram R$ 366.060,00 (peça 3) . 
4.  O fundamento para a instauração da tomada de contas especial pelo FNDE, conforme consignado na matriz de responsabilização elaborada pelo tomador de contas, foi a constatação da omissão no dever de prestar contas dos valores transferidos, no âmbito do Programa Nacional de Alimentação Escolar (Pnae) , no exercício de 2011.
5.  A responsável arrolada na fase interna foi devidamente comunicada e, diante da ausência de justificativas suficientes para elidir a irregularidade e da não devolução dos recursos, instaurou-se a tomada de contas especial.
6.  No relatório (peça 18) , o tomador de contas concluiu que o prejuízo importaria no valor original de R$ 366.060,00, imputando-se a responsabilidade a Maria das Dores Oliveira Munhoz, prefeita no período de 1/1/2009 a 31/12/2012, na condição de gestora dos recursos. 
7.  Em 7/8/2018 a Controladoria-Geral da União emitiu o relatório de auditoria (peça 19) , em concordância com o relatório do tomador de contas. O certificado de auditoria e o parecer do dirigente do órgão de controle interno concluíram pela irregularidade das presentes contas (peças 20 e 21) .
8.  Em 17/5/2018, o ministro responsável pela área atestou haver tomado conhecimento das conclusões contidas no relatório e certificado de auditoria, bem como do parecer conclusivo do dirigente do órgão de controle interno, manifestando-se pela irregularidade das contas, e determinou o encaminhamento do processo ao Tribunal de Contas da União (peça 22) .
9.  Na instrução inicial (peça 27) , analisando-se os documentos nos autos, concluiu-se pela necessidade de realização de citação e audiência da responsável, em razão da não comprovação da boa e regular aplicação dos recursos do Pnae/2011, frente à omissão na prestação de contas. 
10.  Antes da realização da citação/audiência, efetivada em 29/1/2019 (peça 33) , foi apresentada a prestação de contas junto ao FNDE, intempestivamente, em 11/1/2019, conforme exposto pela responsável em defesa apresentada ao TCU (peça 32, p. 2) .
11.  Em consequência, nova instrução (peça 34) , de 28/3/2019, propôs a realização de diligência ao FNDE para apresentação da nota técnica, pertinente à prestação de contas intempestiva.
12.  O FNDE apresentou, em 17/7/2019, a nota técnica (peça 41) , a qual foi objeto de análise em nova instrução (peça 43) , na qual, analisando-se em conjunto os demais documentos nos autos, concluiu-se pela necessidade de realização de citação para as irregularidades abaixo:
12.1.  Irregularidade 1: ausência de parecer do Conselho de Alimentação Escolar (CAE) , não permitindo a comprovação da boa e regular aplicação de recursos transferidos ao município de Boca do Acre/AM, no âmbito do Programa Nacional de Alimentação Escolar- Pnae/2001, contrariando os arts. 27, IV, e 34, § 4º, I e II, da Resolução CD/FNDE 38/2009.
12.1.1.  Evidências da irregularidade: nota técnica 50/2019 (peça 41) e relação das ordens bancárias (peça 3) .
12.1.2.  Normas infringidas: art. 19, IV, da Lei 11.947/2009 e arts. 27, IV, e 34, § 4º, s I e II, da Resolução CD/FNDE 38/2009.
12.2.  Débitos relacionados à responsável Maria das Dores Oliveira Munhoz:
	Data da ocorrência 
	Valor (R$) 

	17/3/2011
	36.606,00

	4/4/2011
	36.606,00

	4/5/2011
	33.702,00

	5/5/2011
	2.904,00

	3/6/2011
	36.606,00

	6/7/2011
	36.606,00

	2/8/2011
	36.606,00

	5/9/2011
	36.606,00

	4/10/2011
	36.606,00

	3/11/2011
	36.606,00

	2/12/2011
	36.606,00

	* Data de crédito da OB na conta específica do Pnae/2011

12.2.1.  Cofre credor: Fundo Nacional de Desenvolvimento da Educação.
12.2.2.  Responsável: Maria das Dores Oliveira Munhoz.
12.2.3.  Conduta: não demonstrar a boa e regular aplicação dos recursos federais recebidos e geridos por meio do instrumento em questão, no exercício de 2011, em face da não apresentação de parecer do CAE, subscrito por Presidente ou representante legal.
12.2.3.1.  Nexo de causalidade: a conduta descrita impediu o estabelecimento do nexo causal entre as possíveis despesas efetuadas com os recursos recebidos, no âmbito do instrumento em questão.
12.2.3.2.  Culpabilidade: não há excludentes de ilicitude, de culpabilidade e de punibilidade; é razoável supor que a responsável tinha consciência da ilicitude de sua conduta; era exigível conduta diversa da praticada, qual seja, desincumbir-se do seu dever por meio da apresentação da prestação de contas no prazo e forma devidos. 
12.3.  Encaminhamento: citação.
12.4.  Irregularidade 2: transferência de R$ 28.440,00, datada de 14/10/2011, destinada à prefeitura municipal de Boca do Acre/AM, inviabilizando a aferição do nexo de causalidade entre a destinação dos recursos e a aquisição de gêneros alimentícios destinados à merenda escolar, no âmbito do Pnae/2011.
12.4.1.  Evidências da irregularidade: nota técnica 50/2019 (peça 41) e extrato bancário (peça 8) .
12.4.2.  Normas infringidas: Lei 11.947/2009, art. 4º, e Resolução CD/FNDE 38/2009.
12.5.  Débitos relacionados à responsável Maria das Dores Oliveira Munhoz:
	Data da ocorrência
	Valor (R$) 

	14/10/2011
	28.440,00

12.5.1.  Cofre credor: Fundo Nacional de Desenvolvimento da Educação.
12.5.2.  Responsável: Maria das Dores Oliveira Munhoz.
12.5.3.  Conduta: na condição de prefeita do Município de Boca do Acre/AM, gestão 2009-2012, promoveu a transferência de R$ 28.440,00, datada de 14/10/2011, destinada à Prefeitura Municipal de Boca do Acre/AM, contrária ao objeto do Pnae/2011.
12.5.3.1.  Nexo de causalidade: a conduta descrita impediu o estabelecimento do nexo causal entre as possíveis despesas efetuadas com os recursos recebidos, no âmbito do instrumento em questão.
12.5.3.2.  Culpabilidade: não há excludentes de ilicitude, de culpabilidade e de punibilidade; é razoável supor que à responsável tinha consciência da ilicitude de sua conduta; era exigível conduta diversa da praticada, qual seja, desincumbir-se do seu dever por meio da apresentação da prestação de contas no prazo e forma devidos. 
12.6.  Encaminhamento: citação.
13.  Com respeito aos dois débitos imputados à responsável, a instrução que propôs a citação (peça 43) , em seu item 47, ressalvou a superposição dos débitos no caso de revelia da responsável frente à citação, devendo prevalecer apenas o débito da irregularidade 1, no valor de R$ 366.060,00, por representar o total repassado no Pnae/2011 e, portanto, conter o débito da transferência entre contas da prefeitura imputado na Irregularidade 2. 
14.  Em cumprimento ao pronunciamento da unidade (peça 45) , foi efetuada citação da responsável Maria das Dores Oliveira Munhoz:
	Comunicação: Ofício 10146/2019 - Seproc (peça 47) 
Data da Expedição: 11/11/2019
Data da Ciência: 8/1/2020 (peça 48) 
Nome Recebedor: a própria responsável, Maria das Dores Oliveira Munhoz
Observação: Ofício enviado para o endereço da responsável, conforme pesquisa de endereço do CPF na base de dados da Receita Federal em sistema custodiado pelo TCU (peça 30 e 46) 
Fim do prazo para a defesa: 23/1/2020
	
15.  Conforme Despacho de Conclusão das Comunicações Processuais (peça 49) , informa-se que as providências inerentes às comunicações processuais foram concluídas. 
16.  Transcorrido o prazo regimental, a responsável Maria das Dores Oliveira Munhoz permaneceu silente, devendo ser considerado revel, nos termos do art. 12, §3º, da Lei 8.443/1992.
ANÁLISE DOS PRESSUPOSTOS DE PROCEDIBILIDADE DA IN/TCU 71/2012
Apreciação do Prejuízo ao Contraditório e Ampla Defesa
17.  Verifica-se que não houve o transcurso de mais de dez anos desde o fato gerador sem que tenha havido a notificação da responsável pela autoridade administrativa federal competente (art. 6º, II, c/c art. 19 da IN/TCU 71/2012, modificada pela IN/TCU 76/2016) , uma vez que o fato gerador ocorreu no ano de 2011, e a responsável Maria das Dores Oliveira Munhoz foi notificada, inicialmente, sobre a omissão na prestação de contas pela autoridade administrativa competente conforme abaixo:
17.1.  Maria das Dores Oliveira Munhoz, por meio de ofício (peça 10, p. 1) , em 3/8/2015 (peça 12, p. 1) .
Valor de Constituição da TCE
18.  Verifica-se, ainda, que o valor original do débito apurado é de R$ 366.060,00, portanto superior ao limite mínimo de R$ 100.000,00, na forma estabelecida conforme os arts. 6º, I, e 19 da IN/TCU 71/2012, modificada pela IN/TCU 76/2016. 
OUTROS PROCESSOS/DÉBITOS NOS SISTEMAS DO TCU COM OS MESMOS RESPONSÁVEIS
19.  Informa-se que foi encontrado débito imputável à responsável Maria das Dores Oliveira Munhoz em outras três TCE no Tribunal:
	Processo
	Estado
	Assunto (descrição completa) 

	Processo 018532/2019-5
	Aberto
	TCE instaurada pelo Fundo Nacional de Desenvolvimento da Educação em razão de Omissão no dever de prestar contas, para atendimento ao Programa Nacional de Apoio ao Transporte Escolar (Pnate) , exercício 2009, função Educação (nº da TCE no sistema: 1232/2018) .

	Processo 035486/2017-1
	Aberto
	Tomada de Contas Especial instaurada pelo Fundo Nacional de Desenvolvimento da Educação, FNDE / Ministério da Educação, em razão da omissão no dever de prestar contas das despesas dos recursos repassados ao Município de Boca do Acre/AM, à conta do Programa Nacional de Alimentação Escolar e do Programa Dinheiro Direto na Escola.

20.  A tomada de contas especial está, assim, devidamente constituída e em condição de ser instruída.
EXAME TÉCNICO
Da validade das notificações:
21.  Preliminarmente, cumpre tecer breves considerações sobre a forma como são realizadas as comunicações processuais no TCU. A esse respeito, destacam-se o art. 179, do RI/TCU (Resolução 155, de 4/12/2002) e o art. 4º, III, § 1º, da Resolução TCU 170, de 30 de junho de 2004, in verbis:
'Art. 179. A citação, a audiência ou a notificação, bem como a comunicação de diligência, farse-ão:
I - mediante ciência da parte, efetivada por servidor designado, por meio eletrônico, fac-símile, telegrama ou qualquer outra forma, desde que fique confirmada inequivocamente a entrega da comunicação ao destinatário;
II - mediante carta registrada, com aviso de recebimento que comprove a entrega no endereço do destinatário;
III - por edital publicado no Diário Oficial da União, quando o seu destinatário não for localizado
 (...) 
Art. 3º As comunicações serão dirigidas ao responsável, ou ao interessado, ou ao dirigente de órgão ou entidade, ou ao representante legal ou ao procurador constituído nos autos, com poderes expressos no mandato para esse fim, por meio de:
I - correio eletrônico, fac-símile ou telegrama;
II - servidor designado;
III - carta registrada, com aviso de recebimento;
IV - edital publicado no Diário Oficial da União, quando o seu destinatário não for localizado, nas hipóteses em que seja necessário o exercício de defesa.
Art. 4º. Consideram-se entregues as comunicações:
I - efetivadas conforme disposto nos incisos I e II do artigo anterior, mediante confirmação da ciência do destinatário;
II - realizadas na forma prevista no inciso III do artigo anterior, com o retorno do aviso de recebimento, entregue comprovadamente no endereço do destinatário;
III - na data de publicação do edital no Diário Oficial da União, quando realizadas na forma prevista no inciso IV do artigo anterior.
§ 1º O endereço do destinatário deverá ser previamente confirmado mediante consulta aos sistemas disponíveis ao Tribunal ou a outros meios de informação, a qual deverá ser juntada ao respectivo processo. (...) '
22.  Bem se vê, portanto, que a validade da citação via postal não depende de que o aviso de recebimento seja assinado pelo próprio destinatário da comunicação, o que dispensa, no caso em tela, a entrega do AR em 'mãos próprias'. A exigência da norma é no sentido de o Tribunal verificar se a correspondência foi entregue no endereço correto, residindo aqui a necessidade de certeza inequívoca. 
23.  Não é outra a orientação da jurisprudência do TCU, conforme se verifica dos julgados a seguir transcritos:
'São válidas as comunicações processuais entregues, mediante carta registrada, no endereço correto do responsável, não havendo necessidade de que o recebimento seja feito por ele próprio (Acórdão 3648/2013-TCU-Segunda Câmara, relator ministro José Jorge) ;'
'É prescindível a entrega pessoal das comunicações pelo TCU, razão pela qual não há necessidade de que o aviso de recebimento seja assinado pelo próprio destinatário. Entregandose a correspondência no endereço correto do destinatário, presume-se o recebimento da citação. (Acórdão 1019/2008-TCU-Plenário, relator ministro Benjamin Zymler) ;'
'As comunicações do TCU, inclusive as citações, deverão ser realizadas mediante Aviso de Recebimento - AR, via Empresa Brasileira de Correios e Telégrafos, bastando para sua validade que se demonstre que a correspondência foi entregue no endereço correto. (Acórdão 1526/2007-TCU-Plenário, relator ministro Aroldo Cedraz) .'
24.  A validade do critério de comunicação processual do TCU foi referendada pelo Supremo Tribunal Federal, nos termos do julgamento do MS-AgR 25.816/DF, por meio do qual se afirmou a desnecessidade da ciência pessoal do interessado, entendendo-se suficiente a comprovação da entrega do 'AR' no endereço do destinatário:
'Ementa: agravo regimental. Mandado de segurança. Desnecessidade de intimação pessoal das decisões do tribunal de contas da união. art. 179 do Regimento Interno do TCU. Intimação do ato impugnado por carta registrada, iniciado o prazo do art. 18 da lei nº 1.533/51 da data constante do aviso de recebimento. Decadência reconhecida. Agravo improvido.
O envio de carta registrada com aviso de recebimento está expressamente enumerado entre os meios de comunicação de que dispõe o Tribunal de Contas da União para proceder às suas intimações.
O inciso II do art. 179 do Regimento Interno do TCU é claro ao exigir apenas a comprovação da entrega no endereço do destinatário, bastando o aviso de recebimento simples.'
Da revelia da responsável Maria das Dores Oliveira Munhoz
25.  No caso vertente, a citação da responsável se deu em endereço proveniente da base de CPF da Receita Federal, em sistema custodiado pelo TCU. A entrega do ofício citatório nesse endereço ficou comprovada.
26.  Nos processos do TCU, a revelia não leva à presunção de que seriam verdadeiras todas as imputações levantadas contra os responsáveis, diferentemente do que ocorre no processo civil, em que a revelia do réu opera a presunção da verdade dos fatos narrados pelo autor (Acórdão 1009/2018-TCU-Plenário, relator: Bruno Dantas; 2369/2013 - TCU - Plenário, relator: Benjamin Zymler e 2449/2013 - TCU - Plenário, relator: Benjamin Zymler) . Dessa forma, a avaliação da responsabilidade do agente não pode prescindir da prova existente no processo ou para ele carreada. 
27.  Ao não apresentar sua defesa, a responsável deixou de produzir prova da regular aplicação dos recursos sob sua responsabilidade, em afronta às normas que impõem aos gestores públicos a obrigação legal de, sempre que demandados pelos órgãos de controle, apresentar os documentos que demonstrem a correta utilização das verbas públicas, a exemplo do contido no art. 93 do Decreto-Lei 200/1967: 'Quem quer que utilize dinheiros públicos terá de justificar seu bom e regular emprego na conformidade das leis, regulamentos e normas emanadas das autoridades administrativas competentes.' 
28.  Mesmo as alegações de defesa não sendo apresentadas, considerando o princípio da verdade real que rege esta Corte, procurou-se buscar, em manifestações da responsável na fase interna desta Tomada de Contas Especial, se havia algum argumento que pudesse ser aproveitado a seu favor. 
29.  No entanto, a responsável não se manifestou na fase interna, não havendo, assim, nenhum argumento que possa vir a ser analisado e posteriormente servir para afastar as irregularidades apontadas.
30.  Em se tratando de processo em que a parte interessada não se manifestou acerca das irregularidades imputadas, não há elementos para que se possa efetivamente aferir e reconhecer a ocorrência de boa-fé na conduta do responsável, podendo este Tribunal, desde logo, proferir o julgamento de mérito pela irregularidade das contas, conforme os termos dos §§ 2º e 6º do art. 202 do RI/TCU (Acórdão 2064/2011-TCU-Primeira Câmara (relator: Ubiratan Aguiar) , 6182/2011-TCU-1ª Câmara (relator: Weder de Oliveira) , 4072/2010-TCU-1ª Câmara (relator: Valmir Campelo) , 1189/2009-TCU-1ª Câmara (relator: Marcos Bemquerer) , 731/2008-TCU-Plenário (relator: Aroldo Cedraz) .
31.  Dessa forma, a responsável Maria das Dores Oliveira Munhoz deve ser considerada revel, nos termos do art. 12, §3º, da Lei 8.443/1992, devendo as contas serem julgadas irregulares, condenandoa ao débito apurado.
Prescrição da Pretensão Punitiva
32.  Vale ressaltar que a pretensão punitiva do TCU, conforme Acórdão 1441/2016-TCU-Plenário, Relator: Benjamin Zymler, que uniformizou a jurisprudência acerca dessa questão, subordina-se ao prazo geral de prescrição indicado no art. 205 do Código Civil, que é de dez anos, contado da data de ocorrência da irregularidade sancionada, nos termos do art. 189 do Código Civil, sendo este prazo interrompido pelo ato que ordenar a citação, a audiência ou a oitiva do responsável.
33.  No caso em exame, não ocorreu a prescrição, uma vez que a irregularidade sancionada ocorreu em 2011, e o ato de ordenação da citação ocorreu em 7/11/2019 (peça 45) .
CONCLUSÃO
34.  Em face da análise promovida na seção 'exame técnico', verifica-se que a responsável Maria das Dores Oliveira Munhoz não logrou comprovar a boa e regular aplicação dos recursos, instada a se manifestar, optou pelo silêncio, configurando a revelia, nos termos do §3º, do art. 12, da Lei 8.443/1992. Ademais, inexistem nos autos elementos que demonstrem a boa-fé da responsável ou a ocorrência de outras excludentes de culpabilidade.
35.  Vale ressaltar que a jurisprudência pacífica nesta Corte é no sentido da imprescritibilidade das ações de ressarcimento ao erário (Súmula TCU 282) . Dessa forma, identificado dano ao erário, devese instaurar e julgar o processo de tomada de contas especial para responsabilizar seus agentes causadores, respeitando o direito ao contraditório e à ampla defesa, independentemente de quando ocorreram os atos impugnados.
36.  Verifica-se também que não houve a prescrição da pretensão punitiva, conforme análise já realizada.
37.  Tendo em vista que não constam dos autos elementos que permitam reconhecer a boa-fé da responsável, sugere-se que as suas contas sejam julgadas irregulares, nos termos do art. 202, § 6º, do RI/TCU, com a imputação do débito atualizado monetariamente e acrescido de juros de mora, nos termos do art. 202, §1º do RI/TCU, descontado o valor eventualmente recolhido.
38.  Embora a responsável tenha sido citada por dois débitos distintos, o débito a ser imputado no mérito da presente instrução deve ser apenas o da irregularidade 1, no valor de R$ 366.060,00, posto que diz respeito ao total repassado no Pnae/2011 e, portanto, contém o débito imputado na Irregularidade 2 de R$ 28.440,00, decorrente da transferência entre as contas da prefeitura.
39.  Por fim, como não houve elementos que pudessem modificar o entendimento acerca das irregularidades em apuração, mantém-se a matriz de responsabilização presente no anexo da instrução de peça 43.
PROPOSTA DE ENCAMINHAMENTO
40.  Diante do exposto, submete-se os autos à consideração superior, propondo ao Tribunal:
a)   considerar revel a responsável Maria das Dores Oliveira Munhoz (CPF 417.418.11287) , para todos os efeitos, dando-se prosseguimento ao processo, com fulcro no art. 12, §3º, da Lei 8.443/1992; 
b)   julgar irregulares, nos termos dos arts. 1º, I, 16, III, 'b' e 'c', da Lei 8.443/1992, c/c os arts. 19 e 23, III, da mesma Lei, as contas da responsável Maria das Dores Oliveira Munhoz (CPF XXX.418.112-XX) , condenando-a ao pagamento das importâncias a seguir especificadas, atualizadas monetariamente e acrescidas dos juros de mora, calculadas a partir das datas discriminadas até a data da efetiva quitação do débito, fixando-lhe o prazo de quinze dias, para que comprove, perante o Tribunal, o recolhimento das referidas quantias aos cofres do Fundo Nacional de Desenvolvimento da Educação, nos termos do art. 23, III, 'a', da citada lei, c/c o art. 214, III, 'a', do RI/TCU.
Débitos relacionados à responsável Maria das Dores Oliveira Munhoz:
	Data da ocorrência
	Valor (R$) 

	17/3/2011
	36.606,00

	4/4/2011
	36.606,00

	4/5/2011
	33.702,00

	5/5/2011
	2.904,00

	3/6/2011
	36.606,00

	6/7/2011
	36.606,00

	2/8/2011
	36.606,00

	5/9/2011
	36.606,00

	4/10/2011
	36.606,00

	3/11/2011
	36.606,00

	2/12/2011
	36.606,00

	* Data de crédito da OB na conta específica do Pnae/2011

Valor atualizado do débito (com juros) em 16/3/2020: R$ 660.933,08.
a)    (sic) aplicar à responsável Maria das Dores Oliveira Munhoz (CPF 417.418.11287) , a multa prevista no art. 57 da Lei 8.443/1992 c/c o art. 267 do RI/TCU, fixando-lhe o prazo de quinze dias, a contar da notificação, para que comprove, perante o Tribunal (art. 214, III, 'a', do RI/TCU) , o recolhimento da dívida aos cofres do Tesouro Nacional, atualizada monetariamente desde a data do acórdão que vier a ser proferido por este Tribunal até a do efetivo recolhimento, se pagas após o vencimento, na forma da legislação em vigor;
b)   autorizar, desde logo, a cobrança judicial das dívidas, caso não atendidas a notificação, na forma do disposto no art. 28, II, da Lei 8.443/1992;
c)   autorizar também, desde logo, se requerido, com fundamento no art. 28, I, da Lei 8.443, de 1992, c/c o art. 217, §§ 1º e 2º do RI/TCU, o parcelamento da (s) dívida (s) em até 36 parcelas, incidindo, sobre cada parcela, corrigida monetariamente, os correspondentes acréscimos legais, fixando-lhe o prazo de quinze dias, a contar do recebimento da notificação, para comprovar, perante o Tribunal, o recolhimento da primeira parcela, e de trinta dias, a contar da parcela anterior, para comprovar os recolhimentos das demais parcelas, devendo incidir, sobre cada valor mensal, atualizado monetariamente, os juros de mora devidos, no caso do débito, na forma prevista na legislação em vigor, alertando a responsável de que a falta de comprovação do recolhimento de qualquer parcela importará o vencimento antecipado do saldo devedor, nos termos do § 2º do art. 217 do RI/TCU; 
d)   enviar cópia do acórdão a ser prolatado, bem como do relatório e do voto que o fundamentarem à Procuradoria da República no Estado do Amazonas, nos termos do § 3º do art. 16 da Lei 8.443/1992, c/c o § 7º do art. 209 do RI/TCU, para adoção das medidas cabíveis; e
e)   enviar cópia do acórdão que vier a ser proferido ao Fundo Nacional de Desenvolvimento da Educação e à responsável para ciência, informando que a presente deliberação, acompanhada do relatório e do voto que a fundamenta, está disponível para a consulta no endereço www.tcu.gov.br/acordaos, além de esclarecer que, caso requerido, o TCU poderá fornecer sem custos as correspondentes cópias, de forma impressa."
O representante do MP/TCU[footnoteRef:3], procurador Sérgio Ricardo Costa Caribé, manifestou-se conforme a seguir: [3:  Peça 53.] 
"Trata-se de tomada de contas especial (TCE) instaurada pelo Fundo Nacional de Desenvolvimento da Educação - FNDE, em desfavor de Maria das Dores Oliveira Munhoz, prefeita (gestão 2009-2012) , em face da impugnação total das despesas em razão da não comprovação da boa e regular aplicação do recursos repassados ao município de Boca do Acre/AM, no âmbito do Programa Nacional de Alimentação Escolar - Pnae, vigente de 1/1/2011 a 31/12/2011, cujo prazo final para a apresentação da prestação de contas expirou em 30/4/2013, conforme Resolução CD/FNDE 5, de 7/3/2013. 
2.  Tendo em vista a revelia da responsável e inexistindo nos autos elementos que permitam concluir pela ocorrência de boa-fé ou de outros excludentes de culpabilidade em sua conduta, este membro do Ministério Público de Contas manifesta-se de acordo com o encaminhamento sugerido pela unidade técnica, no sentido de julgar irregulares as presentes contas, condenar em débito a responsável e aplicar-lhe a multa prevista no art. 57 da Lei nº 8.443/92."
É o relatório.

não há.

Procurador Sérgio Ricardo Costa Caribé.

TOMADA DE CONTAS ESPECIAL. FNDE. REPASSE. PNAE 2011. OMISSÃO NO DEVER DE PRESTAR CONTAS. APRESENTAÇÃO INTEMPESTIVA DAS CONTAS AO REPASSADOR. DILIGÊNCIA AO FNDE. REPROVAÇÃO DA PRESTAÇÃO DE CONTAS PELO CONCEDENTE. CITAÇÃO DA EX-PREFEITA PELA INTEGRALIDADE DOS VALORES REPASSADOS. REVELIA. CONTAS IRREGULARES. DÉBITO. MULTA. COMUNICAÇÕES.

TOMADA DE CONTAS ESPECIAL (TCE)

Secretaria de Controle Externo de Tomada de Contas Especial (Secex-TCE).

Trata-se de tomada de contas especial instaurada pelo Fundo Nacional de Desenvolvimento da Educação (FNDE) em desfavor da Sra. Maria das Dores Oliveira Munhoz, prefeita do município de Boca do Acre/AM (gestão 2009-2012) , em razão da omissão no dever de prestar contas relativamente aos recursos repassados ao município no exercício de 2011, à conta do Programa Nacional de Alimentação Escolar (PNAE) .
2. Os recursos federais repassados ao longo de 2011 no referido programa totalizaram R$ 366.060,00[footnoteRef:2]. [2:  Peça 3.] 
3. O execução do PNAE no exercício de 2011 era regulada pela resolução CD/FNDE 38/2009, a qual estabelecia, em seu art. 34, que competia à entidade executora-EE (no caso o município de Boca do Acre/AM) encaminhar a prestação de contas ao conselho de alimentação escolar (CAE) , até 15 de fevereiro do ano subsequente (2012, no caso) .
4. Por sua vez, o CAE, de posse da documentação, deveria apreciar a prestação de contas e emitir parecer conclusivo ao FNDE, até o dia 31 de março do ano subsequente.
5. O FNDE, por meio da resolução CD/FNDE 5, de 7 de março de 2013, estendeu o prazo final para a apresentação da prestação de contas para 30/4/2013, sendo que o CAE deveria emitir o parecer e encaminhar a prestação de contas até 14/6/2013, via sistema de gestão de conselhos (Sigecon) .
6. A alteração das datas para apresentação da prestação de contas e de sua consequente análise e emissão de parecer conclusivo se deu por força da implementação, a partir de 2012, do uso obrigatório do SiGPC, para o processamento online de todas as fases relacionadas ao rito de prestação de contas dos recursos repassados no âmbito do PNAE, conforme resolução CD/FNDE 2/2012.
7. Assim, o prazo final para prestação de contas, 30/4/2013, ultrapassou, excepcionalmente, o período de gestão da ex-prefeita Maria das Dores Oliveira Munhoz, recaindo durante o mandato do sucessor, Sr. Antônio Iran de Souza Lima (gestão 2013 a 2016) .
8. Encerrado o prazo para apresentação da prestação de contas, sem que houvesse manifestação da Sra. Maria das Dores Oliveira Munhoz, o FNDE procedeu à devida notificação, mas a responsável não justificou as irregularidades apontadas e tampouco restituiu os valores[footnoteRef:3]. [3:  Peça 10.] 
9. O relatório do tomador de contas especial 19/2017[footnoteRef:4] apontou como motivo para a instauração da tomada de contas especial a omissão no dever de prestar contas. Acrescentou que o prefeito sucessor, em cujo mandato terminou o prazo para prestação de contas, representou a omissão ao Ministério Público Federal, conforme demonstrado no Sistema de Gestão de Prestação de Contas do FNDE (SiGPC) [footnoteRef:5]. [4:  Relatório do tomador de contas especial 19/2017 (peça 18) .]  [5:  Peça 11.] 
10. O órgão de controle interno corroborou as referidas conclusões[footnoteRef:6] e o ministro supervisor atestou ter tomado conhecimento das irregularidades. [6:  Peças 19-22.] 
11. No âmbito do Tribunal, logo após concluída a análise preliminar, a Sra. Maria das Dores Oliveira Munhoz comunicou a apresentação da prestação de contas, em 11/1/2019[footnoteRef:7], durante a gestão do atual prefeito, Sr. José Maria Silva da Cruz (gestão 2017 a 2020) . [7:  Peça 32, p. 2.] 
12. Diante disso, a Secex-TCE realizou diligência ao FNDE, requerendo o envio da análise da referida prestação de contas.
13. Em resposta à diligência, o FNDE encaminhou análise técnica, mediante a qual não aprovou a prestação de contas encaminhada intempestivamente pela ex-prefeita, tendo em vista a ausência de emissão do parecer do CAE e a verificação, no extrato lançado no SigPC, da realização de transferência de valor para conta corrente pertencente à prefeitura municipal de Boca do Acre/AM[footnoteRef:8]. [8:  Nota técnica 50/2019/Daesp/Copra/CGAPC/Difin, de 10/7/2019 (peça 41, p. 3-7) .] 
14. Desse modo, a unidade instrutiva promoveu a citação da responsável.
15. Não tendo sido apresentadas alegações de defesa[footnoteRef:9], a unidade instrutiva propôs considerar revel a ex-prefeita, julgar irregulares suas contas, condenando-a em débito pela integralidade dos recursos federais repassados, com a aplicação da multa prevista art. 57 da Lei 8.443/1992. [9:  Peças 50-52.] 
16. A proposta foi acompanhada pelo representante do MP/TCU, procurador Sérgio Ricardo Costa Caribé[footnoteRef:10]. [10:  Peça 53.] 
17. Concordo, na essência, com a análise empreendida pela Secex-TCE, acompanhada pelo Parquet de contas, a qual adoto como fundamento para minhas razões de decidir.
18. Cabe, portanto, considerar revel a responsável, julgando irregulares suas contas, com a imputação de débito.
19. Considerando os critérios definidos no Acórdão 1441/2016-TCU-Plenário, não ocorreu a prescrição da pretensão punitiva no presente caso. Dessa forma, cabe a aplicação da multa prevista no art. 57 da Lei 8.443/1992, em valor proporcional ao dano atribuído à responsável.
***
Diante do exposto, manifesto-me pela aprovação do acórdão que ora submeto à apreciação deste Colegiado. 
TCU, Sala das Sessões Ministro Luciano Brandão Alves de Souza, em tagDataSessao.
Weder de Oliveira 
Relator